【裁判字號】    97,訴,265
【裁判日期】    971211
【裁判案由】    返還價金等
【裁判全文】
臺灣板橋地方法院民事判決               97年度訴字第265號
原      告  甲○○
訴訟代理人  湯明亮律師
被      告  乙○○
訴訟代理人  鄧翊鴻律師
上列當事人間請求返還價金等事件，經臺灣臺北地方法院移送前
來，本院於民國97年11月27日言詞辯論終結，判決如下：
    主    文
被告應於原告將坐落臺北縣板橋市○○○段溪頭小段第一一三、
一一四、一一五、一一六地號土地，權利範圍皆為156/14400 ，
及其上門牌號碼為臺北縣板橋市○○路七七巷一號三樓房屋，權
利範圍全部，含共同使用部分，移轉登記予被告之同時，給付原
告新臺幣伍佰玖拾萬元，及自民國九十五年七月十五日起至清償
日止，按年息百分之五計算之利息。
訴訟費用由被告負擔。
本判決於原告以新臺幣壹佰玖拾陸萬陸仟陸佰陸拾元供擔保後，
得假執行。但被告於執行程序前，以新臺幣伍佰玖拾萬元為原告
供擔保後，得免為假執行。
    事實及理由
一、原告起訴主張：
  (一)原告經由訴外人住商不動產板橋新埔加盟店之仲介，於民國
    95年6 月5 日與被告簽訂不動產買賣契約書，約定由原告以
    新台幣（下同）590 萬元向被告購買其所有坐落臺北縣板橋
    市○○○段溪頭小段第113 、114 、115 、116 地號土地，
    權利範圍皆為156/14400 ，及其上門牌號碼為臺北縣板橋市
    ○○路77巷1 號3 樓房屋（下稱系爭房屋），權利範圍全部
    ，含共同使用部分，並以原告姊姊林曉蘭為登記名義人，於
    95年7 月12日向渣打國際商業銀行股份有限公司設定本金最
    高限額740 萬元之抵押權，而後向該行借款570 萬元。按原
    告業已依約於95年6 月5 日至同年7 月15日分階段給付全部
    價款予被告，並經被告於同年7 月26日交屋完畢。
  (二)嗣原告於96年10月間欲裝潢系爭房屋，始發現其有海砂屋情
    事，乃委託臺灣省土木技師公會進行鑑定，其於同年11 月3
    日作出報告，鑑定結果為系爭房屋入口前2.5 公尺右3 公尺
    處樑位之硬固混凝土氯離子含量為每立方公尺0.136 公斤，
    在入口前10.7公尺右4.8 公尺處天花板位之氯離子含量為每
    立方公尺2.496 公斤，平均值為每立方公尺1.316 公斤，皆
    遠超過國家標準每立方公尺0.3 公斤，確定為海砂屋，故原
    告於鑑定報告提出日始發現系爭房屋有重大瑕疵，遂立即通
    知被告負瑕疵擔保責任，並請訴外人住商不動產板橋新埔加
    盟店進行協商，惟協商不成立，為此乃依民法第354 條、第
    359 條、第259 條第2 款、第203 條規定，提起本件訴訟，
    並以起訴狀繕本之送達為解除本件不動產買賣契約之意思表
    示，並先位聲明被告應給付原告590 萬元，及自95年7 月15
    日起至清償日止，按年息5 ％計算之利息；並願供擔保請准
    宣告假執行。若本院認為原告主張顯失公平，僅能請求減少
    價金者，則依民法第359 條規定，備位聲明請求減少價金
    200 萬元，及自95年7 月15日起至清償日止，按年息5 ％計
    算之利息。
二、被告則以：
  (一)按臺北市高氯離子混凝土建築物善後處理辦法鑑定原則第2
    條規定，鑑定項目應包括(一)鋼筋檢測：腐蝕、斷面量測。(二)
    混凝土檢測：抗壓強度、氯離子含量、中性化深度，必要時
    增加保護層厚度檢測。(三)裂縫量測：裂損狀況：裂縫寬度及
    長度。又一般俗稱之「海砂屋」，實務上對海砂屋未有明確
    定義，係指因氯離子含量高、中性化深度超過樑柱樓板等鋼
    筋混凝土結構設計保護層厚度及混凝土強度偏低，產生樓板
    、樑鋼筋鏽蝕及保護層剝落現象，和柱鋼筋有鏽蝕之虞。惟
    氯離子含量雖為認定海砂屋要件之一，然並非唯一判定標準
    ，故需有鑑定單位對氯離子含量、鋼筋鏽蝕、剝落暨現場目
    測等方式逐項鑑定才符合。因此，系爭房屋無法僅憑混凝土
    中氯離子含量超過我國國家標準CNS3090 A2042 所定標準（
    新拌鋼筋混凝土最大水溶性氯離子含量每立方公尺0.3 公斤
    ），即認為系爭房屋係海砂屋。況系爭房屋是否為海砂屋，
    應待鑑定機關就系爭房屋之全部為鑑定後方得知悉，並進而
    判斷系爭房屋是否適宜居住，若不適宜始有修復費用之問題
    。至交屋後所衍生之瑕疵或損害，如非因系爭房屋為海砂屋
    所生，則非本件原告所得主張之範疇。
  (二)原告於起訴狀所提證據方法既無法證明系爭房屋為海砂屋，
    自不得主張解除契約，或請求減少價金。倘原告主張解除契
    約為有理由，則請求於被告將買賣價金返回原告時，原告亦
    應將系爭房屋所有權返還登記予被告之同時履行抗辯，並聲
    明駁回原告之訴；如受不利益之判決，願供擔保請准宣告免
    為假執行。
三、查兩造於95年6 月5 日簽訂不動產買賣契約書，約定由原告
    以590 萬元向被告購買其所有之系爭房屋極其坐落之土地，
    原告業已依約於95年6 月5 日至同年7 月15日分階段給付全
    部價款予被告。嗣於原告以系爭房屋為海砂屋為由，兩造同
    意臺灣省建築師公會進行鑑定，並對於該會鑑定之內容形式
    及實質真正等事實，為兩造所不爭執，復有臺灣省建築師公
    會97年11月3 日台建師鑑97045 字第1755-5號之鑑定報告在
    卷可稽，自堪信原告前揭主張為真實。是以，本件之爭點厥
    為，原告因系爭房屋之瑕疵行使解除兩造買賣契約之權，是
    否有理由？茲分述如下：
  (一)按買賣因物有瑕疵，而出賣人依前五條之規定，應負擔保之
    責者，買受人得解除其契約或請求減少其價金，但依情形，
    解除契約顯失公平者，買受人僅得請求減少價金，民法第35
    9 條定有明文。又當事人主張有利於己之事實者，就其事實
    有舉證之責任。但法律別有規定，或依其情形顯失公平者，
    不在此限，民事訴訟法第277 條亦定有明文。是以，本件原
    告主張系爭房屋有嚴重瑕疵，欲解除兩造之買賣契約此有利
    於己之事實，參酌上開說明，應由原告負舉證責任。
  (二)兩造對臺灣省建築師公會97年11月3 日台建師鑑97045 字第
    17 55-5 號鑑定報告書之鑑定結果既不爭執，已如前述，本
    院審酌該鑑定報告內容為：「依鋼筋檢測腐蝕速度報告顯
    示，鑑定標的物（即系爭房屋）上方RC樓版配筋嚴重腐蝕。
    依鋼筋斷面量測檢測報告書，選樣7 個，其斷面損失介於
    5 ％-60 ％之間，其配筋之各項力學性能嚴重下降，甚至部
    分配筋其力學性能估計等於零，有安全之虞。依混凝土心
    試體抗壓強度驗報告，任一取樣其抗壓強度皆遠低於設計值
    210kg/cm平方之75％，未達安全標準數值。依據氯離子含
    量檢驗報告，室內上方RC樓版氯離子含量皆過量，並已造成
    鋼筋腐蝕，膨脹導致混凝土剝離並持續惡化中，其他龜裂部
    分混凝土將會繼續剝落。依據中性化深度試驗報告，由於
    鑑定標的物室內頂版混凝土剝落情況判斷，保護層之中性化
    已觸及配筋，故樓版底部除已剝落部分外，其他部分依鋼筋
    走向之裂紋（縫），情況嚴重。又梁之中性化深度雖尚未觸
    及配筋，但部分梁身混凝土其氯離子含量也超過標準，又保
    護層以實際梁寬判斷（23公分），未必有4 公分之保護層，
    故中性化速度已鑑定標的物完工迄今21年，混凝土中性化深
    度達到2.4/4=0.6 （60％），梁之水平裂紋判斷，中性化深
    度現況應比已檢測之其他梁所得之數據嚴重。裂縫量測：
    室內頂RC樓版及梁之裂縫並非結構應力所致，而產生之結構
    體之應變，而是氯離子含量過高及中性化造成。裂縫長度、
    寬度之量測對裂縫之修補費用估算並無助益。由於判斷室
    內平頂RC樓版混凝土塊陸續剝落之現象，故建議鑑定標的物
    應停止使用避免人員傷亡」等情以觀，系爭房屋確實有嚴重
    之瑕疵而無繼續居住，且鑑定之過程並無違反鑑定準則，原
    告主張因系爭房屋已無法居住，解除兩造之前揭買賣契約，
    應屬足取。
四、次按雙務契約具有發生上、存續上及功能上（履行上）之牽
    連性），同時履行抗辯權，即基於功能上牽連性而來，並以
    誠實信用原則為基礎，藉由暫時拒絕自己債務之履行，促使
    他方履行其契約上義務，具有訴訟經濟之意義。而非具有對
    價關係之雙務契約所生債務，兩債務之對立，在實質上有牽
    連性者，基於法律公平原則，亦非不許類推適用關於同時履
    行之抗辯（最高法院74年台上字第355 號、78年度台上字第
    1645號、83年度台上字第1710號）。且雙務契約當事人間互
    負之債務，既有履行上之牽連關係，即使一方當事人之請求
    權因罹於時效而消滅，其同時履行之抗辯權則無時效規定之
    適用，他方當事人請求給付時，仍得行使同時履行抗辯權，
    以拒絕自己之給付（最高法院94年度台上字第431 號民事判
    決參照）。又契約解除時，當事人雙方回復原狀之義務，除
    法律另有規定或契約另有訂定外，受領之給付為金錢者，應
    附加自受領時起之利息償還之，民法第259 條第1 項第2 款
    定有明文。原告主張被告應給付原告590 萬元之買賣價金款
    ，及自95年7 月15日起至清償日止，按年息5 ％計算之法定
    遲延利息，自屬可取。審酌被告為前揭之給付時，原告亦應
    將前揭房地之所有權移轉登記予被告，雙方當事人間互負給
    付義務時，彼此之給付仍具有履行上之牽連性，此時若否認
    當事人間之同時履行抗辯權，不啻肯定一方得基於解除契約
    請求他方履行，並罔顧他方基於回復原狀之請求權，而與誠
    實信用原則有違，揆諸前開說明，自應依民法第264 條規定
    ，使被請求人得行使同時履行抗辯權。而被告於裁判上援引
    同時履行抗辯權時，原告如不能證明自己已為給付，法院應
    為原告提出給付時，被告即向原告給付之判決，附此敘明。
五、綜上所述，原告主張因系爭房屋有上開嚴重之瑕疵，且臺灣
    省建築師公會之鑑定結果亦認為，由於判斷室內平頂RC樓版
    混凝土塊陸續剝落之現象，故建議鑑定標的物應停止使用避
    免人員傷亡等情，依據民法第359 條行使解除權，因被告行
    使同時履行抗辯權，是原告就被告得請求部分，爰判決如主
    文第1項所示。
六、兩造均陳明就願供擔保，聲請宣告假執行及免為假執行，核
    無不合，爰酌定相當擔保金額准許之。
七、本件事證已臻明確，兩造其餘之攻擊防禦方法，經審酌後認
    與判決基礎之事實及結果並無影響，爰不一一贅述，併此敘
    明。
八、訴訟費用負擔之依據：民事訴訟法第78條。
中    華    民    國    97    年    12    月    11    日
                  民事第二庭    法  官  吳振富
以上正本係照原本作成
如對本判決上訴，須於判決送達後20日內向本院提出上訴狀
中    華    民    國    97    年    12    月    11    日
                                書記官  李宏明


司法院資訊處製作；財團法人民間司法改革基金會備份。
